臺灣高等法院臺中分院刑事裁定　　　　　　　　　　九十一年度毒抗字第六九○號
　抗告人即被告　　甲○○
右抗告人因聲請強制戒治案件，不服臺灣臺中地方法院九十一年度毒聲更字第六號中
華民國九十一年九月五日裁定（聲請案號：臺灣臺中地方法院檢察署八十九年度聲戒
字第二號），提起抗告，本院裁定如左：
      主  文
原裁定撤銷。
聲請駁回。
      理  由
一、聲請意旨略以：抗告人即被告（以下稱抗告人）甲○○因施用毒品案件，由原審
    法院先後以八十七年度毒聲字第一九五三號、第三二四一號二次裁定送觀察勒戒
    處所觀察勒戒，經觀察勒戒後均認無繼續施用毒品之傾向，而由臺灣臺中地方法
    院檢察署檢察官不起訴處分確定（八十七年度偵字第一八００七號、八十七年度
    偵字第二三七六七號），惟抗告人甲○○又於民國八十八年四月十六日往前回溯
    三日內之不詳時間，在不詳地點以不詳方法施用第二級毒品安非他命一次，為警
    於八十八年四月十六日，在臺中市警察局第五分局採尿送驗，結果呈現安非他命
    陽性反應，抗告人甲○○三犯毒品危害防制條例第十條之罪，為此依毒品危害防
    制條例第二十條第三項之規定，聲請裁定令入戒治處所施以強制戒治。
二、公訴人認抗告人三犯毒品危害防制條例第十條之罪，係以抗告人於八十八年四月
    十六日經警採尿送台中市衛生局檢驗結果，呈現安非他命陽性反應為由。惟抗告
    人甲○○堅決否認施用安非他命，辯稱：八十八年四月十五日下午我因身體不適
    ，曾在工地託林吉隆購買田井牌醫嗽糖漿服用，臺中市衛生局對我尿液檢驗所採
    的方法是酵素免疫分析法（ＥＴＡ）及薄層色層分析法（ＴＬＣ），而此二種方
    法較為粗陋，檢出安非他命陽性反應時，還須用精密儀器進行確認檢驗才能判定
    ，但臺中市警察局第五分局所採的尿液已經銷毀，無法從事進一步的確認檢驗，
    不能僅以臺中市衛生局初步檢驗之結果作為認定之依據等語。
三、經查：
  (一)抗告人在八十八年四月十六日晚上九時三十五分許被警查獲後，經採尿送檢驗結
    果，檢出甲基安非他命陽性反應，雖有台中市衛生局尿液檢驗成績書可資佐證，
    但「：：：世界各國（包括我國）之尿液毒品檢測，例如安非他命或嗎啡檢測，
    皆必須先以『篩檢試驗』做初步檢驗，若『篩檢試驗』為陽性，再對同一檢體加
    做『確認試驗』，以確定尿中確實含有該樣毒品。『篩檢試驗』的方法包括酵素
    免疫分析法（ＥＩＡ）、螢光偏極免疫分析法（ＦＰＩＡ）、薄層色層分析法（
    ＴＬＣ）等等，敏感度都很高，但因檢驗本身特異性較差的限制，對於構造類似
    的藥物例如麻黃素和安非他命，在『篩檢試驗』中可能無法區分出來，因而僅含
    有麻黃素的尿液檢體可能被儀器誤認為安非他命陽性，而產生『偽陽性』的結果
    ，目前已知有數十種以上的藥物（包括麻黃素）可能造成安非他命篩檢試驗偽陽
    性的反應，所以，對於陽性檢體必須加做『確認試驗』來進一步確定，方法為氣
    相層析質譜分析法，此法具專一特異性，可以分析測定特定物質例如麻黃素或安
    非他命的個別濃度，以避免誤判：：：」，此有行政院衛生署台北榮民總醫院臨
    床毒藥物防治諮詢中心函在卷可證（本院八十九年毒抗字第一二０號卷第三十七
    頁）。而本件台中市衛生局驗尿所採之方法為免疫學分析法及薄層色層分析法，
    據前函所示，該項檢驗結果，可能會有甲基安非他命「偽陽性」之反應，自須進
    一步以氣相層析質譜分析法予再加以檢驗。
  (二)公訴人因本件抗告人採尿檢驗結果，認抗告人於八十八年四月十六日晚上九時三
    十五分前之三日內某時，在不詳處所以不詳方法施用第二級毒品安非他命一次，
    而對抗告人提起公訴（八十八年度偵字第一四三八二號），經原審法院向台中市
    衛生局調取被告之尿液檢體欲進行確認試驗，據台中市衛生局函覆稱該尿液未經
    送驗單位取回，已逾保存期限而銷毀，以致於無從對抗告人之尿液檢體再進行確
    認試驗。而依前述行政院衛生署臺北榮民總醫院臨床毒藥物防治諮詢中心函記載
    ：「：：：來函所附之一百毫升瓶裝『井田醫嗽糖漿』係井田製藥廠生產，依說
    明書及標籤所載之成分，每一百毫升含有麻黃素一百毫克，且經本科實驗室檢驗
    ，該品牌糖漿確實含有麻黃素成分，成人連續二天服用一百毫升的醫嗽糖漿，尿
    中麻黃素濃度將明顯上升，此時若採集尿液檢體做安非他命篩檢試驗，結果可能
    呈陽性反應，此時必須以『氣相層析質譜分析法』再次確認，若受檢者並未施用
    安非他命，則此『確認試驗』之結果應為陰性」、「正常成年男子，若服用『井
    田醫嗽糖漿』一百毫升連續二日，在未施用安非他命的情況下，數小時後採其尿
    液檢體作安非他命篩檢，可呈現陽性反應，然若未對原檢體加做『確認試驗』，
    僅根據篩檢試驗（ＥＩＡ、ＦＰＩＡ、或ＴＬＣ等）方法所得之陽性結果，並不
    足以作為判定檢體為安非他命陽性之依據」等語，足見成年男子服用「井田醫嗽
    糖漿」之後，確實可能檢驗出甲基安非他命陽性反應，尚須進行「氣相層析質譜
    分析法」確認，但抗告人之尿液檢體業已銷毀，自無法僅以臺中市衛生局出具之
    尿液檢驗成績書，即認定抗告人有施用甲基安非他命之行為，經原審法院認抗告
    人施用第二級毒品之犯罪不能證明，而為抗告人無罪之判決（八十九年易字第六
    五二號），公訴人上訴於本院後，復經本院判決駁回上訴確定（本院八十九年度
    上易字第一八三０號，以上判決均詳臺灣臺中地方法院檢察署八十九年度戒執二
    字第一二一號卷），自難認為抗告人有三犯吸用第二級毒品之行為。
　(三)雖法務部調查局函覆原審法院查詢稱：「各地衛生局僅以『免疫學分析法』及『
    Toxi-Lab』法，進行施用安非他命之尿液檢測，此係屬吸毒者尿檢之初驗作為，
    所測得之結果應不須再以氣相層析質譜分析法確認。然若案件於訴訟程序中有爭
    議，可再送本局等單位以氣相層析質譜儀法複驗：：：」、「：：：經檢視隨函
    所附未開封之『井田醫嗽糖漿』：：：，服用上述糖漿結果於人體代謝之尿液中
    ，以本局之檢驗方法不會驗出『安非他命』或『甲基安非他命』陽性」（原審卷
    第十七頁），但該函前段僅是對訴訟程序中有爭議之檢驗結果，建請由該局以氣
    相層析質譜議法複驗，對於各縣市衛生局檢驗結果發生「偽陽性」機率之部分，
    並未為答覆，後段則是表明以該局之檢驗方式，不致於會驗出安非他命或甲基安
    非他命陽性反應，與各縣市衛生局檢驗結果之可信度並無關係；至於國立臺灣大
    學醫學院附設醫院函（原審卷第十三頁），則係引用開發「TOXI-LAB」測定方法
    之公司所提出之報告，認「此法與氣相層析質譜分析比較，其偽陽率為百分之零
    點五，偽陰性率為百分之二」、「『TOXI-LAB』可將Ephedrine和安非他命明顯
    區分，不致產生偽陽性的結果」，僅係轉述「TOXI-LAB」開發廠商之意見；況且
    如上所述，抗告人本件涉嫌吸用第二級毒品之行為，已經法院判決無罪確定，自
    不得反於確定判決之認定，認為被告有何施用第二級毒品之行為。
  (四)綜合前述，聲請人以抗告人甲○○三犯毒品危害防治條例第十條第二項之罪，依
    毒品危害防制條例第二十條第三項但書之規定，聲請裁定抗告人甲○○令入戒治
    處所施以強制戒治，於法不合，應予駁回。原審法院依聲請人之聲請，裁定抗告
    人令入戒治處所施以強制戒治，於法尚有未合，抗告意旨指摘原裁定不當，為有
    理由，爰由本院撤銷原裁定，自為裁定如主文第二項所示。
四、據上論結，應依刑事訴訟法第四百十三條，裁定如主文。
中      華      民      國    九十一    年      十      月    二十五    日
                                   臺灣高等法院臺中分院刑事第十庭
                                         審判長法  官　林  照  明
                                               法　官  蔡  名  曜
                                               法　官  王  　　銘
右正本證明與原本無異。
不得抗告。
                                               書記官  陳  妙  瑋
中      華      民      國　  九十一     年      十       月   二十五   日
                                                              　　　　　Ｆ
